高雄高等行政法院判決　　　　　　　　　　　　　　 九十年度訴字第二一四０號
　　　　　　　　　　　　　　　.
原　　　告　甲○○○
　　　　　　乙○○
　　　　　　丙○○○
　　　　　　丁○○
　　　　　　戊○○
共　　　同
訴訟代理人　辛○○
被　　　告　財政部高雄市國稅局
代　表　人　鄭宗典　局長
訴訟代理人　庚○○
右當事人間因遺產稅事件，原告不服財政部中華民國九十年十一月十二日台財訴字第
○九○○○五四五一一號訴願決定，提起行政訴訟。本院判決如左：
    主  文
原告之訴駁回。
訴訟費用由原告負擔。
    事  實
一、事實概要：
緣原告等之被繼承人涂輝火於民國（下同）九十年一月六日死亡，原告等於九十年二
月二十一日依法辦理遺產稅申報，列報被繼承人所遺坐落高雄市○○區○○段九○三
、九○五、九○七之一號等三筆土地價值計新台幣（下同）三七、六七三、○○○元
，為公共設施保留地免稅扣除額。其中坐落高雄市○○區○○段九○三、九○七之一
地號等二筆土地價值計三七、一三三、○○○元，經被告認定非屬公共設施保留地，
乃予以剔除，並核定本件公共設施保留地免稅扣除額為五四○、○○○元。原告不服
，申請復查結果，未獲變更，經提起訴願，亦遭決定駁回，遂提起本件行政訴訟。
二、兩造聲明：
甲、原告聲明求為判決：撤銷原處分、復查決定及訴願決定。
乙、被告聲明求為判決：原告之訴駁回。
三、兩造訴辯意旨：
甲、原告之主張：
  （一）按「公共設施保留地，因繼承或因配偶、直系血親間之贈與而移轉者，免徵
        遺產稅或贈與稅。」為都市計畫法第五十條之一所明定。次按內政部台內營
        字第八七二一七六號函意旨，關於都市計畫法所稱「公共設施保留地」之認
        定，依都市計畫法第四十八條至第五十一條之立法意旨，係指依同法所定都
        市計畫擬定、變更程序及同法第四十二條規定劃設之公共設施用地中，留待
        將來各公用事業機構，各該管政府或鄉、鎮、縣轄市公所取得者而言。再按
        我國都市計畫體系，都市計畫之主要計畫為擬定細部計畫之準則，細部計畫
        為實施都市計畫之依據。因此都市計畫主要計畫公告實施後，最多二年內完
        成細部計畫，並於細部計畫公布後最多五年完成公共設施，未公布細部計畫
        地區，應限制其建築使用及變更地形，故區內土地性質，仍受原來土地使用
        分區別管制，此乃都市計畫法第十七條所規定。
  （二）高雄市○○區○○段九○三、九○七之一號等二筆土地，係原屬機場用地之
        「公共設施保留地」，於八十八年十二月十五日變更為「主要計畫」屬特定
        倉儲轉運專用區，惟須另擬細部計畫，目前細部計畫尚未完成，故區內土地
        使用性質，依都市計畫法第十七條乃規定此類土地「應限制其建築使用及變
        更地形」，此有高雄市政府工務局九十年二月十六日九十高市公務都字第三
        四二八號函、九十年六月四日九十高市工務都字第一三五八三號函附案可證
        。析言之：原屬機場用地，因都市計畫變更「主要計畫」為其他使用分區，
        在細部計畫尚未完成前，所有權人無法按變更後用途使用，於繼承發生時又
        喪失免稅權利，此類土地仍依原來之土地使用分區別管制而視為機場用地「
        仍屬公共設施保留地」時，依前揭規定自可依都市計畫法第五十條之一「因
        繼承而移轉者，免徵遺產稅」之規定辦理，依法有據。
  （三）第查系爭土地係依都市計畫法變更為「主要計畫屬特定倉儲轉運專用區」，
        非變更為「特定倉儲轉運專用區」，故區內土地使用性質，因都市計畫變更
        之法定程序尚未完成，仍受原來之土地使用分區管制，應「仍屬公共設施保
        留地」之認定，依法有據。惟被告於核定遺產稅時，竟不依都市計畫法有關
        法令查明核課，顯已違法，其原核定應予撤銷。另查有關復查決定稱系爭土
        地變更為主要計畫屬特定倉儲轉運專用區用地，已非公共設施保留地乙節，
        經查高雄市政府工務局九十年三月三十日九十高市工務都字第Ｂ○二六二○
        號函之說明認定，因無法令依據，且與內政部台內營字第八七七二一七六號
        函關於都市計畫法所稱「公共設施保留地」之認定意旨規定不符，其復查決
        定駁回理由，應不足以採。另訴願決定機關以參據財政部八十六年四月二十
        五日台財稅字第八六一八九四七三八號函之意旨稱，於被繼承人死亡時，系
        爭土地已非都市計畫法範圍內之公共設施保留地，自不得依都市計畫法第五
        十條之一規定，免徵遺產稅，然詳查其所引據該函釋之原主旨，係被繼承人
        黃某所遺特定目的事業用地，於「死亡後」經編定為公共設施保留地，應無
        都市計畫法第五十條之一規定之適用函釋，就其內容及性質，均與本系爭土
        地之情形不同，且不能適用於原告訴願案件，顯然其適用法規有錯誤，訴願
        決定，應予撤銷。另又稱查都市計畫確定時，即經歷草擬、擬定、公開、確
        定、實施、變更等諸多階段行為，本屬行政計畫之特性，但於都市計畫確定
        時，即對外直接發生法律效果，不因細部計畫尚未擬定即影響其效力，其上
        述之說詞，顯與都市計畫體系程序規定不合。
  （四）另再按財政部八十九年四月六日台財稅第○八九四五二六二九號函高雄市國
        稅局有關免徵遺產稅之法令意旨：「‧‧‧查行政院八十三年台八三財第四
        四五三三號函，旨在考量農業用地因都市計畫變更為其他使用分區，在細部
        計畫完成前，所有權人無法按變更後用途使用，於繼承發生時又喪失免稅權
        利，因此乃規定此類土地如仍依原來之土地使用分區別管制而視為農業用地
        時，可依農業發展條例第三十一條（八十九年一月二十六日修正前）規定辦
        理，其適用範圍，應以都市計畫發布至繼承時，該都市計畫之細部計畫未完
        成，而喪失農業用地資格之土地為限‧‧‧。」，經查，系爭土地（即小港
        區○○段九○五、九○七之一號）前於七十二年四月十四日，提供為興建農
        舍之農業用地，先經都市計畫編定為機場用地，嗣後再經都市計畫變更為主
        要計畫屬特定倉儲轉運專用區，惟尚須擬定細部計畫，係屬農業用地管制範
        圍之土地，此有前鎮地政事務所九十年十二月二十日九十高市地鎮一字第○
        ○一○七六三號函、高雄市政府工務局九十一年一月十四日高雄市工務建字
        第○九一○○○一二○七號函及土地登記簿謄本可證，依前條規定，此類土
        地如仍依原來之土地使用分區別管制而視為農業用地時，自可依農業發展條
        例第三十一條規定辦理，免予課徵遺產稅。然被告於核課遺產稅時，竟誤將
        系爭土地以「非公共設施保留地」認定，據以課徵遺產稅，其認事用法已有
        違誤，與法不合。另被告答辯稱本件系爭土地既非農業用地，且已無「須按
        原來之土地使用分區別管制」情事，已非事實，其答辯應不足採。綜上所陳
        ，本件原核定、復查決定及訴願決定均未查明事實，顯有違誤，自難令人甘
        服，爰請撤銷云云。
乙、被告答辯意旨則謂：
  （一）按「凡經常居住中華民國境內之中華民國國民死亡時遺有財產者，應就其在
        中華民國境內境外全部遺產，依本法規定，課徵遺產稅。」為行為時遺產及
        贈與稅法第一條第一項所明定。次按「公共設施保留地‧‧‧因繼承或因配
        偶、直系血親間之贈與而移轉者，免徵遺產稅或贈與稅。」復為都市計畫法
        第五十條之一所規定。
  （二）查本件系爭土地雖原為機場用地，屬公共設施保留地，惟已於八十八年十二
        月十五日經公告實施「變更高雄市都市計畫部分崗山仔都市計畫、部分五甲
        交流道特定區計畫及部分臨海特定區計畫案」變更為主要計畫屬「特定倉儲
        轉運專用區用地」，縱目前細部計畫尚未完成，已非屬公共設施保留地，且
        經公告實施後即應受「特定倉儲轉運專用區用地」之管制辦法限制，此有高
        雄市政府工務局九十年三月三十日九十高市工務都字第Ｂ○二六二○號函、
        九十年六月四日九十高市工務都字第一三五八三號函附案可證，原告訴稱細
        部計畫尚未完成，依都市計畫法第十七條規定「應限制其建築使用及變更地
        形」，即受原來之土地使用分區別管制限制使用，故仍應視為公共設施保留
        地（機場用地）乙節，顯係對法令之見解有誤，核無足採。是系爭土地於被
        繼承人死亡時顯已非屬公共設施保留地，被告否准其扣除遺產，尚無不符。
  （三）另原告引述之財政部八十九年四月六日台財稅第○八九○四五二六二九號函
        ，係在重申行政院八十三年十一月二十八日台八十三財字第四四五三三號函
        之適用範圍應以因都市計畫發布至繼承發生時該都市計畫之細部計畫未完成
        ，而喪失農業用地資格之土地為限之旨，而查本件系爭土地原既非農業用地
        ，且如前述已無「須按原來土地使用分區別管制」情事，自無從比照援引適
        用，併予陳明。基上論結，原告之訴顯無理由，請予駁回等語。
    理  由
一、按「公共設施保留地因依本法第四十九條第一項徵收取得之加成補償，免徵所得
    稅；因繼承或因配偶、直系血親間之贈與而移轉者，免徵遺產稅或贈與稅。」都
    市計畫法第五十條之一定有明文，前揭條文後段之規定係基於衡平原則，乃特別
    免除公共設施保留地之繼承人繳納遺產稅之公法上義務，是必須具備公共設施保
    留地此一前提要件，始得享有免稅之優遇，要不待言。
二、本件被繼承人涂輝火於九十年一月六日死亡，由原告等繼承涂輝火所遺坐落於高
    雄市○○區○○段九○三、九○五、九○七、九○七之一地號等土地，原告等並
    於九十年二月二十一日辦理遺產稅申報，列報坐落高雄市○○區○○段九○三、
    九○五、九○七之一地號等三筆土地為公共設施保留地，計免稅扣除額為三七、
    六七三、○○○元，惟其中坐落高雄市○○區○○段九○三、九○七之一地號等
    二筆土地原屬機場用地之公共設施保留地，業於八十八年十二月十五日公告實施
    之「變更高雄市都市計畫部分崗山仔都市計畫、部分五甲交流道特定區計畫及部
    分臨海特定區計畫案」變更為主要計畫屬「特定倉儲轉運專用區」，被告遂依據
    高雄市政府工務局九十年三月三十日九十高市工務都字第Ｂ○二六二○號函認定
    系爭土地已非屬公共設施保留地，而否准就該二筆土地依都市計畫法第五十條之
    一規定免徵遺產稅，前揭事實，有遺產稅核定通知書及遺產稅調查核定報告表附
    於原處分卷可稽，應值採據。原告等不服被告所為核定，主張系爭土地縱已經上
    開都市計畫案變更為「主要計畫」屬特定倉儲轉運專用區，惟目前細部計畫之法
    定程序尚未完成，是區內土地使用性質，仍受原來之土地使用分區別管制，且系
    爭土地尚須依都市計畫法第十七條規定「限制建築使用及變更地形」，故應屬公
    共設施保留地等語，資為爭議。從而，本件主要爭點厥為系爭土地於上開都市計
    畫案之細部計畫未完成前，是否屬於都市計畫法第五十條之一所定之公共設施保
    留地，而得免徵遺產稅。
三、經查，本件被繼承人死亡前，系爭土地業於八十八年十二月十五日公告實施之「
    變更高雄市都市計畫部分崗山仔都市計畫、部分五甲交流道特定區計畫及部分臨
    海特定區計畫案」變更為主要計畫屬「特定倉儲轉運專用區」，惟目前細部計畫
    尚未擬定完成，此為兩造所不爭執，洵堪信實。茲原告主張在本件細部計畫未完
    成前，系爭土地之使用性質，依都市計畫法第十七條規定「應限制其建築使用及
    變更地形」，係符合都市計畫法第五十條之一所定「因繼承而移轉者，免徵遺產
    稅」之土地。惟查，適用都市計畫法第五十條之一免徵遺產稅，乃以具備「公共
    設施保留地」此一資格為前提要件，前已詳論，爰不贅述；至於同法第十七條所
    定「未發布細部計畫地區，應限制其建築使用或變更地形」，稽其立法意旨係為
    兼顧都市計畫之整體性，故限制影響計畫內容之建築使用，乃增進公共利益所必
    要之手段。職故，系爭土地究竟是否屬於公共設施保留地與其是否因細部計畫未
    發布而受有建築使用之限制，係屬二事，不容混淆。而系爭土地既然早於本件被
    繼承人死亡之前，即已由原機場用地變更為特定倉儲轉運專用區用地之非公共設
    施保留地，則該區內土地使用性質亦隨之改變，此並有高雄市政府工務局九十年
    二月十六日九十高市工務都字第三四二八號函、九十年三月三十日九十高市工務
    都字第Ｂ０二六二０號函及九十年六月四日九十高市工務都字第一三五八三號函
    等附卷足按，且證人即高雄市政府工務局所屬人員己○○於本院九十一年三月二
    十六日行準備程序中亦到院證述：「主要計畫是上位主導計畫，細部計畫是依據
    上位主導計畫擬定細部內容，系爭土地變更主要計畫屬特定倉儲轉運專用區，故
    認定系爭土地非公共設施保留地。」（問：工務局認定系爭二筆土地非公共設施
    保留地之依據？）答：「限建、禁建與公共設施保留地定義不同。」「主要計畫
    變更為屬特定倉儲轉運專用區，縱然因尚未擬定細部計畫而有限制建築使用問題
    ，仍為非公共設施保留地。」等語（參見該日準備程序筆錄），同證斯理。是原
    告自不得以細部計畫未發布，致系爭土地應受都市計畫法第十七條禁建、限建之
    限制為由，主張系爭土地仍屬公共設施保留地，而有都市計畫法第五十條之一免
    徵遺產稅之適用。
四、退步言之，縱令本件相關都市計畫之細部計畫尚未發布實施，致系爭土地應受禁
    建、限建之限制乙事係屬真實，惟按司法院大法官會議釋字第四○六號解釋意旨
    明揭：「都市計畫法第十七條第二項但書規定：『主要計畫公布已逾二年以上，
    而能確定建築線或主要公共設施已照主要計畫興建完成者，得依有關建築法令之
    規定，由主管建築機關指定建築線，核發建築執照』，旨在對於主要計畫公布已
    逾二年以上，因細部計畫未公布，致受不得建築使用及變更地形（同條第二項前
    段）限制之都市計畫土地，在可指定建築線之情形下，得依有關建築法令之規定
    ，申請指定建築線，核發建築執照，解除其限建，以保障人民自由使用財產之憲
    法上權利。內政部中華民國七十三年二月二十日七十三台內營字第二一三三九二
    號函釋略謂：即使主要計畫發布實施己逾滿二年，如其（主要）計畫書內有『應
    擬定細部計畫後，始得申請建築使用，並應儘可能以市地重劃方式辦理』之規定
    者，人民申請建築執照，自可據以不准等語，顯係逾越首開規定，另作法律所無
    之限制。與憲法保障人民財產權之意旨不符，應不適用。」已釋明主要計畫書內
    規定因細部計畫未擬定公布實施而限制人民建築之自由使用財產之權利者，應不
    予適用。況且，都市計畫法第五十條之一免徵遺產稅之規定與同法第十七條禁建
    、限建之規定，各有其立法原旨，互不相涉，誠不得以土地受有建築限制為由，
    即推論該土地亦符合免徵遺產稅之要件，是原告主張因本件相關之細部計畫尚未
    擬定致其權利受限，而應免徵遺產稅云云，殊嫌無據。
五、又原告舉財政部八十九年四月六日台財稅第○八九○四五二六二九號函釋指稱，
    系爭土地仍依原來之土地使用分區別管制而視為機場用地「仍屬公共設施保留地
    」時，依前揭規定自可依都市計畫法第五十條之一規定免徵遺產稅，乃依法有據
    云云。惟查，上開函釋主要係在闡明農業用地所有權人在細部計畫未完成前，因
    事實上無法依變更後用途使用，又因都市計畫已變更而喪失免稅權利，為保障該
    所有權人之權益，遂規定此類土地如依原來之土地使用分區別管制時，仍可依農
    業發展條例第三十一條之規定辦理免稅。經核該項函釋意旨，亦肯認於都市計畫
    之主要計畫發生變更後，縱因細部計畫之法定程序尚未完成，此類土地仍然喪失
    其原來公共設施保留地之性質，惟若該土地仍依原來使用分區別管制時，始得據
    以免徵遺產稅，反之，若該土地已無須按原來土地使用分區別管制，即不應再予
    土地所有權人免稅之優惠。原告執稱：依變更都市計畫之法定程序，須至細部計
    畫完成後，始有土地分區別管制之問題云云，已有誤解，洵不足採。至原告另提
    示高雄市政府前鎮地政事務所九十年十二月二十日九十高市地鎮一字第００一０
    七六三號函及土地登記簿謄本，主張系爭土地已於七十二年四月十四日供興建農
    舍，於細部計畫未完成前，仍屬農業用地管制範圍乙節，經核系爭土地嗣後既已
    經都市計畫變更為機場用地，嗣再經都市計畫變更為主要計畫屬特定倉儲轉運專
    用區，其土地分區使用性質迭經多次變更，現已非屬農業用地管制範圍之土地，
    實為顯明，原告執此爭辯，殊難認與本件訴訟有實質關連，應不予審酌，併此敘
    明。綜上各節，本件原處分（原核定含復查決定）並無違誤，訴願決定遞予維持
    ，亦屬適法，原告等猶執陳詞起訴求為撤銷，為無理由，應予駁回。
據上論結，本件原告之訴為無理由，依行政訴訟法第一百九十五條第一項後段、第九
十八條第三項前段、第一百零四條、民事訴訟法第八十五條第一項前段，判決如主文
。
中　　　華　　　民　　　國九十一　　年　　四　　　月　　三十　　日
                              高雄高等行政法院第二庭
                                          審判長法官  蘇秋津
　      　　　　　　　　　　　            法      官  林勇奮
     　   　　　　　　　　　　　          法      官  戴見草
右為正本係照原本作成。
如不服本判決，應於判決送達後二十日內向本院提出上訴書狀，其未表明上訴理由者
，應於提起上訴後二十日內向本院提出上訴理由書（須按對造人數附繕本）；如於本
判決宣示或公告後送達前提起上訴者，應於判決送達後二十日內補提上訴理由書（須
附繕本）。未表明上訴理由者，逕以裁定駁回。
提起上訴應預繳送達用雙掛號郵票七份（每份三十四元）。
中　　　華　　　民　　　國    九十一　　年　  　四　　　月　　  三十　　日
                                          法院書記官  陳嬿如
